臺灣桃園地方法院刑事判決　　　　　　　94年度選訴字第37號
公　訴　人　臺灣桃園地方法院檢察署檢察官
被　　　告　乙○○
選任辯護人　洪榮彬律師
　　　　　　蕭萬龍律師
　　　　　　賴彌鼎律師
上列被告因違反公職人員選舉罷免法等案件，經檢察官提起公訴
（93年度偵續字第138 號），本院判決如下：
    主  文
乙○○無罪。
    理  由
一、公訴意旨略以：被告乙○○與告訴人丙○○均係桃園縣桃園
    市第9 屆市長候選人，被告明知候選人不得意圖使候選人當
    選或不當選，而以文字、圖畫、錄音、錄影、演講或他法，
    散布謠言或傳播不實之事，竟於競選期間之民國91年1 月19
    日起至同年月24日止，委由工讀生或臨時工在桃園縣桃園市
    ○街派送或投擲信箱，或以隨聯合報、中國時報及自由時報
    夾報方式，大量散發內載「超級大特權丙○○」、「特權」
    、「黑官」、「金權」等內容，並佐以告訴人背降落傘空降
    之漫畫之不實文宣，且於91年1 月23日，在桃園縣桃園市○
    ○路1196號競選總部，手持上開內載「超級大特權丙○○」
    等內容之不實文宣，舉行記者會，指稱告訴人係「特權」、
    「黑官」等不實事項，藉此意圖使告訴人不當選，而足生損
    害於告訴人之名譽。因認被告涉犯公職人員選舉罷免法第92
    條之罪嫌。
二、按犯罪事實應依證據認定之，無證據不得認定犯罪事實；不
    能證明被告犯罪者，應諭知無罪之判決，刑事訴訟法第154
    條第2 項、第301 條第1 項分別定有明文。而認定不利於被
    告之事實，須依積極證據，苟積極證據不足為不利於被告事
    實之認定時，即應為有利於被告之認定，更不必有何有利之
    證據（最高法院30年上字第816 號判例要旨參照）。如未能
    發現相當證據，或證據不足以證明，自不能以推測或擬制之
    方法，以為裁判基礎（最高法院40年臺上字第86號判例要旨
    參照）。至被告否認犯罪事實所持之辯解，縱屬不能成立，
    仍非有積極證據足以證明其犯罪行為，不能遽為有罪之認定
    （最高法院30年上字第1831號判例要旨參照）。
三、公訴人認被告涉有上開犯行，無非係以告訴人之指訴、被告
    之供述（即坦承召開記者會，按：被告稱係「回應會」，並
    非記者會，惟為論述之便，以下均以記者會稱之）及扣案之
    文宣，架構被告有散布文宣及召開記者會之事實，再佐以行
    政院青年輔導委員會用箋、任命令、經濟部水資源統一規劃
    委員會令、銓敘部函、告訴人戶籍謄本、艾和平護照影本等
    資料，認被告散布之文宣（指扣案編號1 、編號8 之文宣，
    下稱系爭文宣）及舉行記者會時所述內容，均屬不實，進而
    論斷被告涉犯公職人員選舉罷免法第92條之罪嫌。訊據被告
    雖坦承其與告訴人均為桃園縣桃園市第9 屆市長候選人，並
    曾召開前揭記者會，惟堅決否認有違反公職人員選舉罷免法
    之規定，辯稱：本案前經檢察官認系爭文宣上之簽名非被告
    所為，而為不起訴處分在案，丙○○僅係告發人，無再議權
    ，卻提起再議，臺灣高等法院檢察署亦發回續查，然此再議
    程序既與法不合，檢察官提起公訴，程序上顯有疑義；又就
    實體而言，扣案文宣均非被告製作，與被告無關，更無證據
    證明被告有委請他人散發或以夾報之方式散布，被告雖有召
    開記者會，然僅是應記者要求，就告訴人之不實指摘為回應
    ，斯時所述內容，均屬可受公評之事，且未敘及告訴人乃「
    特權」、「黑官」等語。
四、對照公訴人起訴之犯罪事實及被告之答辯內容，本案爭點所
    在，乃：本案係經臺灣桃園地方法院檢察署檢察官以91年度
    偵字第15804 號不起訴後，再為起訴，程序上是否適法；實
    體事項上，系爭文宣究係由何人製作？被告有無委請工讀生
    或臨時工在桃園市沿街派送或投擲信箱？或以隨聯合報、中
    國時報及自由時報夾報方式，大量散發？又被告召開記者會
    ，有無散布系爭文宣之意？或指稱告訴人係「特權」、「黑
    官」之行為？茲依序論述如下：
（一）本案於審酌實體事項之前，應先審究者，乃起訴程序有無
      瑕疵：
    １本案前經臺灣桃園地方法院檢察署檢察官於93年2 月16日
      以91年度偵字第15804 號不起訴處分書為不起訴處分後，
      經丙○○聲請再議，臺灣高等法院檢察署檢察長於93年9
      月13日以93年度上聲議字第2173號命令，認仍有詳加調查
      之必要，而依刑事訴訟法第258 條第1 款之規定，發回續
      查乙節，有上開不起訴處分書（見甲○91年度偵字第1580
      4 號偵查卷〈下稱偵查卷〉第105 、106 頁）、命令（見
      甲○93偵續字第138 號偵查卷〈下稱偵續卷〉第2 頁）各
      1 份在卷可稽。被告則認丙○○僅係告發人，並非告訴人
      ，無權聲請再議，並提出臺灣桃園地方法院檢察署檢察官
      94年度偵字第8238號不起訴處分書1 份（見本院卷第90
      頁，按：該案係被告認告訴人違反公職人員選舉罷免法第
      92條之規定，提起告訴），以為佐證。按「上級法院首席
      檢察官，對於下級法院檢察官已為不起訴處分之案件，得
      依刑事訴訟法第237 條之規定命令續行偵查或起訴者，以
      有合法再議之聲請為前提，而得聲請再議之人，以告訴人
      為限，不得聲請再議之人所為再議之聲請，為不合法，原
      不起訴處分並不因此而阻止其確定，上級法院首席檢察官
      誤認不合法之聲請為適法，命令續行偵查，下級法院檢察
      官據以重行偵查起訴者，自係就不起訴處分已確定之案件
      再行起訴，如不合於刑事訴訟法第239 條所列各款之條件
      ，即應為不受理之判決。」（最高法院31年上字第981 號
      判例要旨參照），而「因告發而進行偵查之刑事案件，並
      無得為聲請再議之人，一經檢察官為不起訴處分後即屬確
      定，雖上級法院首席檢察官，本於監督權之作用，仍得復
      令偵查，但非有刑事訴訟法第239 條所定情形，不得對之
      再行起訴，此與上級法院首席檢察官，因認再議之聲請為
      有理由，命令續行偵查之案件不受此限制者有別。」（最
      高法院32年上字第423 號判例要旨參照），是本項爭點之
      爭執處，乃丙○○於本案中，究竟是告訴人，抑或僅是告
      發人。查，「公職人員選舉罷免法第92條，除妨害候選人
      個人名譽外，並妨害到公眾選舉之公正性，亦即除侵害個
      人法益外，兼侵害社會法益」（最高法院86年度臺上字第
      2154號判決要旨參照），而與國家或社會同時被害之個人
      ，仍不失為因犯罪而直接被害之人（最高法院73年臺上字
      第4817號判例要旨參照）。又犯罪之被害人，得為告訴，
      為刑事訴訟法第232 條所明定，是丙○○於本案中，應屬
      告訴人無誤。則本案檢察官於為不起訴處分後，經再議程
      序後續行偵查，再行起訴，與法無違。
    ２至被告提出之臺灣桃園地方法院檢察署檢察官94年度偵字
      第8238號不起訴處分書，案情與本案相同，同屬選舉期間
      ，候選人指摘同選區其他候選人散布不實文宣意圖使他人
      不當選，理應為相同處理。雖該不起訴處分書正本上，載
      有「不得再議」，惟此等誤載，要不能影響法律之明文規
      定（最高法院80年度臺上字第4287號判決要旨參照）。自
      不影響本院上開認定，附此敘明。
（二）扣案之系爭文宣上，均有署名「乙○○」，倘各該文宣係
      由被告製作或授意，則被告與各該文宣之散布，即甚有關
      連。是本案於實體上，首應審酌者，乃系爭文宣為何人製
      作？
    １扣案編號1 至7 之競選文宣（按：扣案編號8 、編號9 之
      文宣，乃被告於本院審理時所提出），及聯合報、中國時
      報上署名「乙○○」之競選廣告，暨被告事後提出之親筆
      簽名（除扣案文宣外，其餘資料附於偵查卷第66頁之附件
      袋內），經送請法務部調查局鑑定字跡結果，該局於91年
      6 月17日以調科貳字第09100344430 號鑑定通知書覆以：
      「甲類『乙○○』字跡（按：指上開競選文宣及聯合報、
      中國時報競選廣告上之『乙○○』簽名）係經過網照相、
      製版後以油墨印刷而成，各筆劃所呈現者均為印刷網點之
      特徵，無法鑑析其原書寫筆劃之筆力、筆速等筆跡動態特
      徵，故歉難與乙類簽名（按：指用以對照之被告親筆簽名
      ）進行精確鑑定。本案如依現有資料，僅憑字跡之外形、
      結構等表象特徵觀察比對，認為甲類『乙○○』簽名字跡
      式樣與乙類簽名式樣並不相符……。」（見甲○91年度他
      字第343 號偵查卷〈下稱他字卷〉第76頁）。嗣檢察官另
      將上開資料送請中央警察大學鑑定結果，亦覆稱：「編號
      甲（按：指上開競選文宣及聯合報、中國時報競選廣告上
      之『乙○○』簽名）與編號乙（按：指用以對照之被告親
      筆簽名）就其筆劃特徵、流向、書寫之筆癖慣性，及其相
      對之幾何關係而言，特徵均明顯不同。」，有中央警察大
      學92年5 月27日校科字第0920000663號鑑定書1 份可資佐
      證（見偵查卷第57至65頁），2 鑑定單位之鑑定結果互核
      相符。是依上開鑑定意見可知，扣案文宣及聯合報、中國
      時報上「乙○○」署名，應均非被告所親簽。本院另向聯
      合報、中國時報函查上開競選廣告係何人刊登，然聯合報
      廣告部於93年11月3 日函覆本院稱，該報91年1 月25日刊
      登桃園第5 版乙○○廣告資料，已逾委刊資料保存期限，
      無相關資料可提供（見本院93年度重訴字第22號民事影印
      卷〈下稱民事卷〉第57頁反面），中國時報則以93年11
      月16日中公法字第93194 號函稱，因內部作業規定保存期
      限為6 個月，該報91年1 月委刊人相關資料，業已銷毀（
      見民事卷第67頁），致無法查知登報之人究係何人。而
      檢察官向桃園縣選舉委員會調取被告選舉期間競選經費支
      出之相關資料，因該會並未保管候選人經費支出之相關憑
      證，亦無法得知被告選舉期間競選文宣費用之支出，與上
      開文宣、廣告有無關連，有桃園縣選舉委員會94年2 月23
      日桃選四字第0940700247號函檢送被告競選經費收支結算
      申報表及帳簿資料（見偵續卷第25至31頁）、桃園縣選舉
      委員會94年4 月22日桃選四字第0940700655號函（見偵續
      卷第34頁）各1 份在卷可憑。因上開文宣、廣告上之署名
      非被告所簽，復查無究係何人製作之相關證據，而競選期
      間，候選人甚為忙碌，能否事必躬親，確有疑義。則被告
      表示其對扣案之文宣（包括系爭文宣）、廣告並無印象，
      亦無法確認是否為其競選總部之競選文宣等語，即難逕指
      為不實。
    ２依法務部調查局91年4 月26日調科貳字第09100204350 號
      鑑定通知書所載：「甲1 至甲9 類印刷簽名字跡經縮放成
      同大小後，其字距寬度及筆劃形體均完全疊合，研判甲1
      至甲9 類鑑定資料係以同一原稿縮放製版印刷而成……。
      」（見他字卷第77頁），上開中央警察大學之鑑定報告亦
      同此認定，認：「編號甲-1至編號甲-9九件文宣紙上之『
      乙○○』簽名字跡，其字體大小容有差異，但仔細觀察其
      起落筆、筆勢及筆癖、筆劃慣性、三個字之水平走向排列
      、筆劃之粗細，及各筆劃之相對間距與相對位置，完全如
      出一轍，可以判定均係同一個簽名之複製版格放。」（見
      偵查卷第57至65頁）。而上開扣案文宣、競選廣告，內容
      正面（單純宣傳被告之政見）、負面（攻擊其他候選人）
      夾雜，其中，扣案編號3 之文宣上所印切結書（內容為：
      「本公司（戴毅有限公司）於民國91年元月22日受雇於國
      民黨桃園市黨部李世俊專員之委託，代為夾送桃園市市長
      候選人丙○○之競選海報6 萬份至各報社，茲因文宣之內
      容恐生不必要的誤會，經同意全部回收不予散發出去。」
      ），業經證人即斯時陪同李世俊簽立該切結書之律師紀亙
      彥表示，僅有製作1 份，且是交給乙○○的競選總幹事（
      見民事卷第70頁），證人李世俊則表示，該切結書是乙
      ○○競選總部的人拿走，但不知道是誰（見民事卷第72
      頁）；扣案編號4 之文宣，其上有被告與證人彭紹瑾、范
      綱祥之合照，證人彭紹瑾、范綱祥並均到庭證稱，其等於
      該次選舉時，有與被告合照，簽名亦是其等親簽等語（分
      見本院卷第114 頁；本院卷第35頁）。是公訴人據上
      事證，指稱扣案編號3 、4 之文宣，應係被告陣營所製作
      ，而系爭負面文宣，與編號3 、4 之文宣均有相同之「乙
      ○○」署名，亦應是相同之人製作。然依證人彭紹瑾所證
      ，選舉期間文宣之製作方式，乃：「選舉作業上都是我們
      先簽名，簽好1 個名之後，若是總部有需要的話，就把我
      們之前簽的名貼上去印刷文宣。任何候選人都是這樣做的
      ，不可能每1 張文宣都親自親名……。」、「只要把簽名
      式弄到文宣上就可以直接複印了。」、「文宣若是有散發
      過1 次，上面的簽名有可能被複印起來……。」（見本院
      卷第116 、118 頁），同樣具競選相關經驗之證人范綱
      祥亦表示，簽名若是經他人影印，可得到與其提供簽名式
      同樣效果（見本院卷第37頁），故上開文宣上之簽名式
      雖均相同，惟在該簽名式並非被告親簽之情形下，僅以文
      宣有利於被告，即遽認係被告陣營所製作，已有率斷之嫌
      ，而選舉期間，他人本可輕易取得候選人之競選文宣，進
      而取得候選人之簽名式，已如前述，在無法查證各該文宣
      之確切來源情形下，既存有多種可能性（詳如理由(二)３所
      述），自不能僅因使用之簽名式相同，即逕認全部之文宣
      均是出自同處。公訴人上開推論，尚有瑕疵，不足據為不
      利被告之認定。
    ３被告辯稱該次市長選舉選情激烈，扣案文宣（包括系爭文
      宣），有可能是與其友好之人散布，亦有可能是與告訴人
      敵對之他人散布等語。公訴人雖指被告所辯並不可採，然
      查，該屆桃園市市長選舉，競選人數眾多，除被告、告訴
      人外，尚有李信宏、簡長江、邱德順等人，有桃園縣選舉
      委員會95年3 月27日桃選一字第0950700423號函檢附之選
      舉公告1 份在卷可稽（見本院卷第72頁），而中國國民
      黨黨內初選時，有意參選者，除告訴人外，亦有蘇家明、
      游財登2 人，有中國國民黨桃園縣委員會95年12月26日95
      桃一組字第345 號函可供參酌（見本院卷第27頁），除
      證人蘇家明、游財登2 人，已於辯護人詰問其等對黨內初
      選是否公平之意見時，分別表示：「我（游財登）不回答
      該問題。」（見本院卷第151 頁）、「我（蘇家明）個
      人感覺心不服。」等語（見本院卷第154 頁）外，觀之
      告訴人提出之中國時報（附於偵查卷第66頁之附件袋內）
      上，另一候選人簡長江提出之競選廣告，除有質疑被告「
      清廉嗎？」之不利於被告之內容，亦有記載「超級大特權
      —丙○○」、「丙○○的姐夫是蕭萬長經濟部長時的機要
      秘書」、「特權黑官：丙○○不必經過國家高等考試，就
      可以在經濟部當官。」、「特權高官：丙○○不但可當黑
      官，而且短短時間就當九職等官員，正式教師及公務員20
      年才爬到的位置，他有好姐夫立刻就坐上高位領高薪。」
      等攻擊告訴人之文字，且用語與扣案編號1 、編號8 之系
      爭文宣，甚為相近，證人即時任告訴人競選總部志工譚吉
      河，復到庭表示當時和簡長江的選務所，有因文宣抹黑之
      事發生摩擦（見本院卷第168 頁），足認競選期間針對
      告訴人任官資格提出質疑者，非僅被告1 人，是被告表示
      有可能是與告訴人敵對之他人散布系爭文宣，即非全然無
      稽。再者，前揭立下「本公司（戴毅有限公司）於民國91
      年元月22日受雇於國民黨桃園市黨部李世俊專員之委託，
      代為夾送桃園市市長候選人丙○○之競選海報6 萬份至各
      報社，茲因文宣之內容恐生不必要的誤會，經同意全部回
      收不予散發出去。」等內容之切結書之證人李世俊，表示
      其是自願為告訴人製作上開文宣（見民事卷第72頁反面
      ），告訴人並表示不知李世俊為其製作文宣之事（見本院
      卷第174 頁），則與本案對照以觀，被告於選舉期間，
      由與其友好之人代為製造文宣，而被告不知情，即非全無
      可能。是被告此部分之辯詞，尚難認有何不實。
    ４至被告於競選期間舉行記者會時，雖提及「我每1 張（競
      選文宣）都有簽名。」，有本院勘驗桃園有線新聞之勘驗
      筆錄可以證明（見本院卷第108 頁），事後於偵訊時，
      卻表示：「……我的文宣都沒有簽名，為何獨有這份（按
      ：指扣案之編號8 文宣）簽名。……質疑這份是他人捏造
      。且筆跡也不是我本人的。」（見他字卷第29頁），前後
      不一，告訴人並提出被告於選舉期間與偵審期間說辭不一
      之處（見本院卷第130 至133 頁），指被告有失政治人
      物之誠信及破壞選舉秩序等語。然扣案之文宣署名「乙○
      ○」之字跡，非被告所為，業經國內專業鑑定單位鑑定如
      前，選舉期間候選人之選舉語言如有不實，應由選民以選
      票來判定其責任，此與刑事訴訟上之證據法則，尚不容混
      為一談。從而，縱被告於競選時所述言論與事實相違，亦
      不能逕依被告之說詞，認系爭文宣均是被告製作，而應依
      證據為判斷，併予指明。
（三）雖無積極證據可證明系爭文宣係被告製作或授意製作，然
      倘被告有散布該文宣之犯意與事實，仍無礙本案犯行之成
      立。是本案次應審酌者，即被告有無僱用他人沿街發放或
      以夾報之方式散布系爭文宣？
    １被告否認有於競選期間（按：第9 屆桃園市長競選起迄時
      間：91年1 月16日至91年1 月25日，卷附桃園縣選舉委員
      會95年3 月27日桃選一字第0950700423號函暨所附公告1
      份參照，見本院卷第71至73頁）散布系爭文宣。證人譚
      吉河雖證稱：選舉前1 週，其自大興西路以東，永安路以
      北，一直到中正路整個社區，收集2 大袋抹黑告訴人之文
      宣，並表示係乙○○競選總部之人發放的（見本院卷第
      165 頁），然依其所稱：「（問：你知道是何人散發這些
      文宣？）那時候我們開車出去，回來時有看到，有穿著跟
      我們不一樣的背心，我那時直接參與該此選舉，（散發之
      人）顏色和號次我不記得了，但是我可以明確知道是對手
      ，就是乙○○，他們發文宣的人從我們那裡經過，但是我
      並沒有跟隨去抓文宣是否就是他們放的，當時是下午4 點
      多，直到6 、7 點，我們才發現有這麼多文宣，這時候我
      們才出去，把信箱中的文宣都抓出來，我們選務所的人就
      全面出去清這些信箱。」（見本院卷第165 頁），然依
      其所證內容，可知其並未親自見聞發放文宣之過程，則其
      逕將「見到（證人主觀認定）乙○○競選陣營之人從其等
      面前經過」之過程，與在數小時後「在選民信箱中找得系
      爭文宣」之事實作連結，得出被告競選陣營之人發放系爭
      文宣之結論，是否屬實，顯非無疑。嗣其雖改稱散發文宣
      之人，乃穿「綠色背心」，且從時間上可推定是被告陣營
      之人所發放云云（見本院卷第167 頁），然非僅與原先
      所述「顏色和號次我不記得了」不符，所為推測，亦乏依
      據，不無受其主觀意見之影響，自難據為不利被告之認定
      。至證人丙○○固另證稱其於91年1 月22日拜票時，有遇
      見穿著「乙○○」競選總部背心之人，在散發「超級大特
      權丙○○」競選文宣，但其並未將其等攔下，因「當時我
      不知道散發的這麼嚴重，我想他只是賺錢，沒有要為難他
      。」云云（見本院卷第173 、174 頁），惟被告選舉陣
      營之人曾於91年1 月22日查獲國民黨桃園市黨部李世俊專
      員散發之文宣，業如前述，理可想像他人亦會以相同方式
      對待，倘若載有「超級大特權丙○○」之文宣乃被告委人
      散布，散布之人卻於同日，毫不迴避告訴人之拜票路徑，
      亦不避諱發生衝突，當著告訴人之面，公然散發，甚至如
      告訴人所證，還對告訴人比加油手勢（見本院卷第173
      頁），實有違事理，且告訴人次日隨即召開記者會予以反
      擊，斯時未阻止其所見散發文宣之人繼續散布上揭文宣，
      亦與情理不符。況且，散發文宣之人之真實身分究竟為何
      ？何人所僱請？並無相關證據足供辨別，該次選舉攻擊告
      訴人任官資格之人，非僅被告1 人，業如前述，則可能散
      發攻擊告訴人之文宣者，自亦非僅來自被告陣營之單種可
      能（按，依被告提出指稱乃告訴人散布之黑函中，記載：
      「1 月24日晚間10時警方在街頭現場發現1 群人分頭散發
      1 批惡意中傷丙○○舅父的黑函，並且循線破獲文宣印製
      位於慈光街的民宅。在警方查獲的現場散發黑函人贓俱獲
      的幾位年輕人中，其中1 位正是候選人簡長江的女兒……
      ，已遭丙○○控告。」（見本院卷第98頁），既無積極
      證據足以證明散布之人與被告有關，即不得遽指係被告所
      為。
    ２至公訴人所稱被告以隨聯合報、中國時報及自由時報夾報
      方式，大量散發系爭文宣部分，未見公訴人舉證以實其說
      ，因無積極證據可以證明，所述自不可採。
（四）公訴人另認被告有於記者會時，曾引用系爭文宣，並指稱
      告訴人係「黑官」、「特權」。查：
    １被告表示其會於91年1 月23日召開記者會，完全是應記者
      要求，就告訴人之攻擊為回應，當時係記者林源松打電話
      與其執行秘書賴國祥聯絡的乙節，業經證人即時任被告競
      選總部執行秘書賴國祥（見本院卷第99、100 頁）、證
      人即北桃園有限電視採訪記者林源松（見本院卷第106
      、107 頁）、證人即中國時報記者薛光輝等人（見本院卷
      第75頁），分別到庭證述屬實，告訴人亦表示當日係其
      先召開記者會的等語（見本院卷第170 頁）。被告既係
      在記者要求下就告訴人之說詞為回應，且是臨時決定，而
      依證人丙○○、譚吉河前揭所述，系爭文宣於被告舉行記
      者會前，已經人廣為散布，並無再加散布之必要，則在對
      照被告舉行記者會時，用語甚為謹慎，完全未敘及「特權
      」、「黑官」之情形下（詳如理由(四)３所述），被告主觀
      上是否有散布特定文宣之意，顯然無疑。再者，被告辯稱
      其於記者會上，曾明確表示系爭文宣與其無關乙節，固因
      本院函查桃園地區相關有線新聞電視臺結果，原始母帶均
      已不存在，而無從查證（新聞播放帶則未見該畫面），有
      南桃園有線電視股份有限公司95年2 月10日南總字第9502
      002 號函（見本院卷第37頁）、北桃園有線電視股份有
      限公司94年11月28日94北外字第0296號函（見民事卷第
      34頁反面至36頁）、北健有線電視股份有限公司94年12月
      23日北健字第09412011號函各1 份（見民事卷第47頁）
      存卷可參，而多數參與被告上開記者會之記者，亦均表示
      對於被告是否有提及上開話語，並無印象，惟證人林源松
      表示，被告雖沒有直接回答編號1 、8 之文宣是否其所製
      作，不過依其認知，被告應是否認，僅是競選期間，候選
      人不會替對手陣營做出澄清（見本院卷第109 頁），證
      人薛光輝甚至證稱：被告當時否認編號1 、2 、8 文宣是
      出自他的競選總部等語（見本院卷第77、81頁）。據此
      ，益徵難認被告斯時有散布系爭文宣之意。
    ２被告記者會上之文宣（包含記載「超級大特權丙○○」之
      文宣），依證人賴國祥所證，原非放置在被告競選總部內
      （見本院卷第104 頁）。證人林源松亦證稱：在告訴人
      及被告之競選總部均有看到編號1 、8 之文宣，被告之競
      選總部，並未提供各該文宣（見本院卷第108 、113 頁
      ），核與被告所述相符。參酌證人譚吉河表示選前1 週，
      其即收回2 大袋上揭文宣之情節（見本院卷第165 頁）
      ，則一般人要取得各該文宣，顯非難事，自不得以在被告
      競選總部發現系爭文宣，即認定係被告製作或提供，而有
      散布之意。雖依桃園有線新聞之新聞畫面所示，被告於評
      論告訴人任官資格時，曾手持1 份文宣，該文宣上並載有
      「超級大特權」字樣，有本院勘驗筆錄1 份附卷可參（見
      本院卷第109 頁），然依上開勘驗筆錄所載（見本院卷
      第108 頁），告訴人舉行記者會時，亦係手持載有「超
      級大特權」之文宣，而被告乃係就告訴人指訴其散發黑函
      之事為回應，業如前述，則被告持有用語相似，甚至是同
      份文宣，乃事理之常，不足據為認定被告有散布之意之依
      據。況且，在被告記者會現場之人，均是已見過該文宣之
      記者或工作人員，亦難認被告有對其等散布該文宣之必要
      。又被告持有文宣之動作，僅係一瞬間，即便是法院勘驗
      新聞畫面，亦需重複播放多次，始得確認被告於記者會所
      持文宣記載為何，則一般人於觀看該新聞畫面，自難清楚
      看見文宣內容，亦難僅因被告舉起文宣之動作，即指其有
      散布文宣內容之意。
    ３被告堅稱其於記者會時，並未提及「黑官」、「特權」等
      字眼，經勘驗南桃園有線電視股份有限公司之新聞畫面，
      錄到被告之說詞為：「他現在僅說依經濟部什麼分發，他
      沒有經過國家考試嘛？經濟部分發，為什麼博士那麼多都
      沒辦法分發，他能夠分發呢？他不是說要照顧婦女同胞，
      他形象很好啊，但是又利用婦女去替他買票，又要害婦女
      ，荒天下之大譏」，勘驗桃園有線新聞，錄到被告之說詞
      ，則為：「有辦法你就簽名，整張都沒有，都沒有簽名。
      」、「我每1 張都有簽名。」，確實未見被告有論及「黑
      官」、「特權」用語，有本院勘驗筆錄2 份在卷可稽（分
      見本院卷第93頁：本院卷第108 頁）。而在記者會現
      場之記者，證人林源松（見本院卷第108 頁）、證人薛
      光輝，均表示其等並未聽聞被告有以上開用語攻擊告訴人
      （見本院卷第78、79頁），證人林源松並證稱：被告提
      及告訴人陣營有工作人員散發黑函，且希望告訴人提出考
      試證明（見本院卷第108 頁）；證人即聯合報記者林文
      義則表示：被告講說告訴人不願在文宣上簽名，並稱「那
      天採訪重點是選戰之攻防，在記者會之前丙○○發誓反賄
      選、黑函，事後他的總部人員就（被）查獲發放走路工的
      黑函，乙○○就是拿該部分來攻擊丙○○先生，應是指丙
      ○○先生誠信之問題。」（見本院卷第107 、111 頁）
      ，另證人即南桃園有限電視記者甘嘉雯，對於被告手持文
      宣發表言論行為，亦認為「我覺得這是候選人在打贏選戰
      ，以他所取得的事證，來博取選票，與攻擊其他對手有所
      落差。」（見本院卷第116 頁），可知在現場聽聞，極
      具觀察敏銳度之記者，多數並不認為被告有引用上開文宣
      並散布之意。至證人方思危於檢察官訊問時，雖證稱：「
      ……乙○○有拿出文宣，文宣內容說丙○○是特權、黑金
      之類的，依我們採訪認知，當天記者會主題就是提出不利
      丙○○之文宣，其實一般選舉都是各陣營提出對對手不利
      之批評，所以這是我們所認知之主題。」（見偵續卷第47
      、48頁），於民事庭審理時，亦為相同之陳述（見民事卷
      第17頁），於本院審理時，並證稱有聽到乙○○提及特
      權、黑金云云（見本院卷第40、45頁）。惟經辯護人進
      一步詰問，證稱：「我的意思是他用的是類似『特權』、
      『黑官』等相關字眼，並不是說當時被告就是說『黑官、
      『特權』這4 個字……。」、「（問：依照錄影帶勘驗結
      果，乙○○是說丙○○沒有經過國家考試，你說類似特權
      、黑官用語，是指這些內容？）……當時被告確實說告訴
      人沒有經過國家考試，我所謂的『特權』、『黑官』指的
      就是這部分。」（見本院卷第45、46頁），兼衡證人方
      思危於偵訊中，提及是被告先召開記者會，之後再往丙○
      ○競選總部採訪（見偵續卷第48頁），與事實顯然有間，
      可知證人方思危自承其記憶有些模糊（見本院卷第43頁
      ），洵屬有據。是其上開證詞，自不足據為不利被告之認
      定。
    ４至被告於記者會時，雖有質疑告訴人未經國家考試，並指
      摘告訴人「利用婦女去替他買票」云云，然按「言論自由
      為人民之基本權利，憲法第11條有明文保障，國家應給予
      最大限度之維護，俾其實現自我、溝通意見、追求真理及
      監督各種政治或社會活動之功能得以發揮。為兼顧對個人
      名譽、隱私及公共利益之保護，法律尚非不得對言論自由
      依其傳播方式為合理之限制。刑法第310 條第1 項及第2
      項誹謗罪即係保護個人法益而設，為防止妨礙他人之自由
      權利所必要，符合憲法第23條規定之意旨。至刑法同條第
      3 項前段以對誹謗之事，能證明其為真實者不罰，係針對
      言論內容與事實相符者之保障，並藉以限定刑罰權之範圍
      ，非謂指摘或傳述誹謗事項之行為人，必須自行證明其言
      論內容確屬真實，始能免於刑責。惟行為人雖不能證明言
      論內容為真實，但依其所提證據資料，認為行為人有相當
      理由確信其為真實者，即不能以誹謗罪之刑責相繩，亦不
      得以此項規定而免除檢察官或自訴人於訴訟程序中，依法
      應負行為人故意毀損他人名譽之舉證責任，或法院發現其
      為真實之義務。」（司法院釋字第509 號解釋參照），同
      理，公職人員選舉罷免法第92條之罪，所謂「散布謠言或
      傳播不實」之事，均以散布、傳播虛構具體事實為構成要
      件，自亦有上開說明之適用（最高法院94年度臺上字第52
      47號判決要旨參照）。查，候選人之學經歷，以何身分擔
      任文官，攸關候選人之能力，於選舉期間，應屬可受公評
      事項，而告訴人之任官方式，係依派用人員派用條例第5
      條第2 款之規定，並未經國家考試，有銓敘部函1 份可資
      證明（見他字卷第65頁），被告於記者會時，此部分所言
      並無不實，而被告指摘告訴人利用婦女買票部分，告訴人
      嗣雖經檢察官為不起訴處分，然被告所稱之「婦女」即中
      國國民黨桃園市婦女會成員吳傅謹芳、王陳婉美、曾美琪
      ，則經臺灣桃園地方法院檢察署檢察官以91年度偵字第27
      34、3382號起訴書提起公訴（見民事卷第30頁反面至35
      頁），足認被告此部分所言，應有所本，並非出於杜撰，
      是被告各該部分之說詞，亦難認有違反公職人員選舉罷免
      法第92條之規定，併予敘明（按：依起訴書所載犯罪事實
      ，公訴人亦同認被告上開說詞並無觸犯刑責，而未予起訴
      ）。
五、綜上所述，本案依公訴人提出之證據，尚無從證明被告有意
    圖使候選人當選或不當選，而以文字、圖畫、錄音、錄影、
    演講或他法，散布謠言或傳播不實之事之犯行。揆諸前揭判
    例意旨，被告之犯罪不能證明，不因其所辯是否可採而有不
    同，自應為無罪之諭知。
據上論斷，依刑事訴訟法第301 條第1 項，判決如主文。
本案經檢察官何治蕙到庭執行職務。
中　　華　　民　　國　　96　　年　　1 　　月　　26　　日
                  刑事第十庭  審判長法　官　江德民
                                    法  官  林家賢
                                    法  官  許炎灶
以上正本證明與原本無異。
如不服本判決，應於判決送達後10日內向本院提出上訴狀（應附
繕本），上訴於臺灣高等法院。
      　　　　　　　　　　　　　　　書記官　劉璟佳
中　　華　　民　　國　　96　　年　　1 　　月　　26　　日
